臺灣臺中地方法院民事判決  
     109年度中簡字第2779號
原      告  楊奕倉  
訴訟代理人  王世勳律師
被      告  劉杰    

兼訴訟代理  
人          劉玫宜  
上列當事人間請求排除侵害事件，本院於民國110年12月1日言詞
辯論終結，判決如下：
   主       文
被告劉玫宜應將堆置於臺中市○區○○○○段00000地號土地上之雜物
及鐵架設置物（範圍以如附圖所示現場界址點即鋼釘為準）予以
騰空、拆除，並將上開土地返還原告。
原告其餘之訴駁回。
訴訟費用由被告負擔百分之50，餘由原告負擔。
本判決原告勝訴部分得假執行。
    事實及理由
壹、程序事項
    按不變更訴訟標的，而補充或更正事實上或法律上之陳述者
    ，非為訴之變更或追加；民事訴訟法第256條定有明文。查
    原告起訴聲明：被告應將坐落系爭土地上如附圖（本院卷一
    第19頁）所示地上物予以拆除，並將土地交還原告。嗣於本
    院審理中則以書狀變更聲明為被告應將如附圖（本院卷二第
    67頁）所示坐落於臺中市○區○○○○段00000地號土地上之雜物
    及鐵架設置物予以騰空、拆除，並將上開土地返還原告（本
    院卷二第153頁）。經核此部分僅為補充事實上之陳述，並
    非訴之變更或追加，亦不甚礙被告之防禦及訴訟之終結，揆
    諸上開說明，自應予准許。
貳、實體事項
一、原告主張：坐落台中市○區○○○○段00000地號土地（下稱系爭
    土地一）及其上同段417建號即門牌號碼臺中市○區○○路000
    號房屋（下稱系爭房屋一）為原告所有，而坐落同段29-94
    地號土地（下稱系爭土地二）及其上建號1299建號即門牌號
    碼臺中市○區○○路000號房屋（下稱系爭房屋二），則為被告
    劉杰所有，系爭房地一、二相鄰，然被告劉杰之胞姐即被告
    劉玫宜竟未經原告許可，即堆置雜物於系爭土地一，被告劉
    玫宜固抗辯系爭土地一、二相鄰之空地（下稱系爭空地）為
    被告劉杰所有，被告劉玫宜並未占用系爭土地一，然經國土
    測繪中心人員於現場以兩造不爭執之界址點目視結果，並無
    法通視，顯見被告劉玫宜堆置之雜物業已占用系爭土地一，
    依此，被告劉杰及劉玫宜無權占用原告所有之系爭土地一（
    範圍以附件標示及現場劃定之界址點為準），顯已侵害原告
    之所有權，屢經通知被告除去，均未獲置理，原告依民法第
    767條之規定，自得請求排除侵害。爰依民法第767條之法律
    關係提起本件訴訟，並聲明：被告應將如附圖所示坐落於臺
    中市○區○○○○段00000地號土地上之雜物及鐵架設置物予以騰
    空、拆除，並將上開土地返還原告。
二、被告則抗辯：系爭空地前經台中市政府都市發展局（下稱都
    發局）多次認定並非防火巷亦非法定空地，且於105至109年
    間迭經都發局、中山地政事務所、檢察官另案確認結果，均
    認定屬被告劉杰所有，被告劉玫宜乃堆置物品於劉杰所有之
    土地上，並未有侵害原告所有權之情事；此外，系爭房屋一
    蓋滿於系爭土地一上，則被告自無侵害系爭土地一所有權之
    可能；再者，系爭房屋多次經臺中政府都市發展局列為違建
    ，則系爭房屋一顯有侵害被告劉杰所有權之情事；況國土測
    繪中心人員到場已表示被告並未占用原告所有土地，則原告
    就本件舉證尚有未足，原告主張被告占用原告所有之系爭土
    地一並非事實等語。並聲明：原告之訴駁回。
三、本院之判斷
  ㈠原告主張現場前經地政事務所劃定界址點，兩造就界址點並
    不爭執（本院卷二第17、97頁），另被告劉玫宜亦不爭執現
    場堆置之木板為被告劉玫宜所有（本院卷二第140頁），是
    此部分事實，本院即得採為本院判決之基礎。
 ㈡被告劉玫宜部分
  1.按所有人對於無權占有或侵奪其所有物者，得請求返還之，
    民法第767條定有明文。查
  ⑴系爭房地一於民國106年間曾申請複丈，現場就界址點設有鋼
    釘，兩造就界址點均不爭執，並有現場照片在卷可參（本院
    卷二第17、97頁、本院卷一第185、259、271頁），並經本
    院諭請臺中中山地政事務所就鋼釘位置標示於複丈成果圖上
    ，亦有複丈成果圖附卷可查（本院卷二第67頁），既然界址
    點即鋼釘位於系爭空地上，則兩造就系爭空地均有部分所有
    權，應屬明確；佐以，本院於110年8月26日會同國土測繪中
    心至系爭空地履勘測量結果，國土測繪中心人員王柏文於現
    場證稱：兩造就界址點並不爭執，既然界址點已確定，現場
    即可拉線確定兩造所有權之範圍，無再測量之必要；此外，
    經於系爭空地前後放置經緯儀結果，就前後界址點無法通視
    ，表示中間有被障礙物阻擋，且目光所視鐵皮障礙物有逾越
    經界之虞等語，並有現場照片附卷可稽（本院卷二第17至31
    頁），既然兩造就界址點並不爭執，而現場經測量人員以經
    緯儀目視結果，前後界址點並無法通視，堪認先後界址點間
    已遭物品阻擋，要甚明確，而現場木板為被告劉玫宜所堆置
    ，亦為被告劉玫宜所不爭執（本院卷二第140頁），準此，
    被告劉玫宜堆置之木板等雜物既已占用原告所有之系爭土地
    一，則原告依民法第767條之規定請求被告劉玫宜除去前開
    物品，即屬可採。
　⑵被告劉玫宜固抗辯系爭房屋一延經界蓋滿、且非直線建築等
    語，然王柏文亦證稱：系爭房屋一並未蓋在經界上，故房屋
    形狀不影響前開認定等語（本院卷二第18頁），另界址點在
    系爭空地上並非於房屋牆壁下，有現場照片在卷可查（本院
    卷一第107、259、271頁、本院卷二第31頁），則被告劉玫
    宜前開抗辯，顯有誤解，並非可取。
　⑶被告劉玫宜另抗辯系爭土地經前案多次認定為被告劉杰所有
    等語，然查：
　①「臺端未敘明圍籬設置位置，是否於基地內，倘於基地外道
    路範圍，應向本府警察局申請使用路權，倘於基地內（私有
    土地部分）設置圍牆，係屬雜項執照...」有臺中市都市發
    展局106年6月26日中市都管字第1060102865號函附卷可參（
    本院卷一第113頁），則被告劉玫宜所舉函文乃針對申請使
    用執照單位之說明，並未認定系爭空地所有權之歸屬；另被
    告劉玫宜固舉臺中地方檢察署108年度他字第2698號、21435
    號、109偵字第22789號案件，抗辯前案業已認定系爭空地為
    被告劉杰所有，然前開案件並未經地政機關繪製複丈成果圖
    ，亦未認定系爭空地所有權之歸屬，業經本院調閱前開卷宗
    核閱無訛；又被告劉玫宜於107年度偵字第23428號案件乃單
    方主張系爭空地為被告劉杰私人土地，而此部分並非該案認
    定內容，亦有該不起訴處分書附卷可查（本院卷一第97頁）
    ；再原告對被告劉玫宜提起竊佔之告訴前經本院檢察署於10
    8年10月29日以108年偵字第21435號為不起訴處分確定，然
    理由乃「被告所搭建之鐵架係依附在被告所使用之房屋外牆
    上，且被告亦未在該等鐵架上再行搭建其他可產生使用利益
    之相關建築空間，故被告是否係基於使用該「中間空地」不
    法利益之犯意，而為搭建該等鐵架之行為，顯非無疑。甚且
    ，觀諸該等照片亦可知悉，該等鐵架所佔用土地之位置並未
    明顯跨越該「中間空地」之中線，亦即被告此舉，應無排除
    告訴人使用該「中間空地」之主觀犯意」，有不起訴處分書
    附卷可佐（本院卷一第89頁），對照現系爭空地上佈滿木板
    、鐵條、雜物之現狀，有照片附卷可稽（本院卷一第117頁
    ），則被告劉玫宜堆置之雜物已非僅有鐵條而已，既該案與
    本案時空及現場狀況均已有不同，即難比附援引；至被告劉
    玫宜所舉110年度上聲議字第836號處分書乃被告劉玫宜告訴
    原告楊奕倉因增建系爭房屋一而使用系爭空地之上方空間、
    將廢棄燈箱丟棄在該空地、在該空地上拉設電線等行為因而
    涉犯竊佔案件，然業經不起訴處分並再議駁回確定，另有處
    分書附卷可憑（本院卷二第143頁），與系爭空地所有權之
    歸屬亦不相涉；依此，被告劉玫宜抗辯系爭空地經都發局、
    地檢署、地政事務所多次確定為被告劉杰所有，均非可採。
　②此外，「本辦法所稱之違章建築，為建築法適用地區內，依
    法應申請當地主管建築機關之審查許可並發給執照方能建築
    ，而擅自建築之建築物。」違章建築處理辦法第二條定有明
    文 ，被告劉玫宜固舉臺中市都市發展局107年3月12日中市
    都發字第1060213531號函、107年4月9日中市都發字第10700
    50514號函指（本院卷一第111、115頁）稱系爭房地一為違
    章建築，然違建指未經審查許可發給執照之建築，與土地所
    有權人為何人並無相關，被告劉玫宜憑以抗辯系爭空地所有
    權之歸屬，亦有誤解。
　2.依此，原告主張被告劉玫宜占用系爭土地一，占用範圍為以
    界址點為準即超出現場鋼釘直線距離外之部分，並請求被告
    劉玫宜應將占用部分之雜物清除，即屬有據，堪認可採。
  ㈢被告劉杰部分
    按當事人主張有利於己之事實者，就其事實有舉證之責任。
     民事訴訟法第277條前段定有明文。查原告主張被告劉杰占
    用系爭房地一，為被告劉杰所否認，揆諸上開說明，自應由
    原告就被告劉杰無權占用系爭土地之行為負舉證之責。次查
    ，堆置於系爭空地上之木板等雜物為被告劉玫宜所為，業經
    被告劉玫宜供述如前，而原告就被告劉杰有占用系爭土地一
    之情事，則未再舉證以佐其說，既然原告未能舉證證明被告
    劉杰有無權占用系爭土地一之情事，則原告主張被告劉杰占
    用系爭土地一，即屬無據。
四、綜上，系爭土地一、二之界址點於系爭空地上，業如前述，
    則原告及被告劉杰各有部分所有權，依此，被告劉玫宜堆置
    雜物於超出界址點直線連線外之部分，即屬原告所有系爭土
    地一範圍，而有無權占用原告所有土地之情事，是原告依民
    法第767條規定請求被告劉玫宜清除，為有理由，應予准許
    ，逾此部分，即非有據，應予駁回。
五、本件事證已臻明確，兩造其餘攻擊防禦方法，核與判決結果
    不生影響，爰不逐一論述。
六、本件係依民事訴訟法第427條第2項第1款規定適用簡易訴訟
    程序，並為被告一部敗訴之判決，依同法第389條第1項第3
    款規定，法院應就原告勝訴部分依職權宣告假執行。
七、訴訟費用負擔之依據：民事訴訟法第79條。
中　　華　　民　　國　　110 　年　　12　　月　　27　　日
                  臺灣臺中地方法院臺中簡易庭
                                  法  官  陳航代
以上為正本，係照原本作成。
如不服本判決，應於送達後20日內，向本院提出上訴狀並表明上
訴理由，如於本判決宣示後送達前提起上訴者，應於判決送達後
20日內補提上訴理由書（須附繕本）。如委任律師提起上訴者，
應一併繳納上訴審裁判費。 
中　　華　　民　　國　　111 　年　　1 　　月　　3 　　日
                                  書記官  廖鳳美